【裁判字號】    89,台上,332
【裁判日期】    890120
【裁判案由】    誣告
【裁判全文】
最高法院刑事判決                                八十九年度台上字第三三二號
    上訴人  丙○○  男
    被  告  甲○○
            乙○○  女
右上訴人因自訴被告等誣告案件，不服台灣高等法院中華民國八十六年十月二十八日
第二審判決（八十六年度上訴字第三二七九號，自訴案號：台灣板橋地方法院八十五
年度自字第二一三號），提起上訴，本院判決如左：
    主  文
原判決撤銷，發回台灣高等法院。
    理  由
本件原判決引用第一審判決書之記載，以上訴人丙○○在第一審自訴意旨略以：被告
乙○○係索引有聲有限公司及水晶有聲出版社之負責人，被告甲○○為乙○○之配偶
；自訴人則為詞曲音樂之著作人，曾於民國七十八、七十九年間授權被告等發行音樂
著作。嗣雙方發生糾紛，被告等為圖謀不法利益，竟於八十三年八月二十五日以後不
詳日期，盜用自訴人委託被告等申報綜合所得稅時，留存於被告等處之印章，偽造「
七十九年元月十八日合約書」、「八十二年六月一日合約書」、「著作物使用合約書
」、「八十二年五月五日合約書」、「八十二年五月五日著作物使用合約書」及「八
十一年十二月十八日著作物使用及代理合約書」等六份合約書。並於八十四年間持前
揭偽造之「著作物使用合約書」，誣告歌手鳳飛飛違反著作權法，嗣鳳飛飛經法院判
決無罪。因認被告等涉有行使偽造私文書及誣告罪嫌云云。但經審理結果，認為不能
證明被告等有行使偽造私文書犯行，因而維持第一審諭知被告等偽造文書部分無罪之
判決，駁回上訴人在第二審之上訴；並說明被告等被訴誣告部分，經第一審判決自訴
不受理，自訴人提起第二審上訴後，已撤回上訴云云（另被訴違反著作權法部分，第
一審已判決無罪確定），固非無見。
惟查：(一)意圖他人受刑事處分，而使用偽造之私文書為證據，向該管公務員誣告時，
除構成誣告罪外，同時成立行使偽造私文書罪，且係一行為而觸犯數罪名，應依想像
競合犯規定從一重處斷（本院二十八年上字第四○八六號、四十七年臺上字第九一九
號判例參照）。又國家之刑罰權係對於每一犯罪事實而存在，單一之犯罪事實，實體
法上之刑罰權僅有一個，在訴訟法上自亦無從分割，無論起訴程序或上訴程序皆然，
故刑事訴訟法第三百四十八條第二項規定：對於判決之一部上訴者，其有關係之部分
，視為亦已上訴。同理，若僅就判決之一部撤回上訴者，基於審判不可分原則，亦不
發生撤回之效力。而所謂判決之一部或有關係之部分，係指判決之各部分在審判上無
從分割，因一部上訴而其全部必受影響者而言，例如單純一罪或有裁判上一罪、實質
上一罪關係者是。本件被告等被訴使用偽造之私文書為證據，向該管公務員誣告犯罪
，依其所訴之事實，係指被告等涉有誣告與行使偽造私文書罪嫌，為一行為而觸犯數
罪名，有裁判上一罪關係。依前揭說明，上訴人在原審所為撤回誣告之上訴，非但不
發生撤回之效力；且對於判決之一部，即偽造文書部分提起第三審上訴，其有關係之
誣告部分，視為亦已上訴，核先敘明。(二)犯罪之被害人得提起自訴，犯罪事實之一部
提起自訴者，他部雖不得自訴亦以得提起自訴論，但不得提起自訴部分係較重之罪者
，不在此限。又不得提起自訴而提起者，應諭知不受理之判決，刑事訴訟法第三百十
九條、第三百三十四條分別定有明文。按刑法上之誣告罪，乃同時侵害國家法益及被
誣告人之法益，故本罪僅得由檢察官提起公訴，或由被誣告人提起自訴；非被誣告之
人並非被害人，不得提起自訴。本件上訴人自訴被告等以偽造之「著作物使用合約書
」為證據，誣告鳳飛飛，其較輕之偽造文書部分，與較重之誣告部分，係一行為而觸
犯數罪名，為裁判上一罪。依上開規定，較重之誣告部分，既因上訴人非被害人，不
得提起自訴，其較輕之行使偽造「著作物使用合約書」部分，自亦不得提起自訴。乃
第一審判決未依法一併諭知不受理，竟就偽造文書、誣告，分別諭知無罪、不受理之
判決，自有適用法則不當之違法，原審未予糾正，率予維持，同屬違誤。(三)本件上訴
人除自訴被告等偽造「著作物使用合約書」外；另於第一審訴訟繫屬中，追加被告等
偽造「七十九年元月十八日合約書」、「八十二年六月一日合約書」、「八十二年五
月五日合約書」、「八十二年五月五日著作物使用合約書」及「八十一年十二月十八
日著作物使用及代理合約書」等五份合約書（見第一審卷(二)第一二○頁以下）。惟被
告等被訴偽造「著作物使用合約書」，與被訴偽造其餘五份合約書之間，究竟係自訴
同時、同地偽造？或基於概括之犯意先後偽造？或分別起意而偽造？事實不明。原審
未予徹查明白，致被訴偽造其餘五份合約書部分，應如何裁判，本院無從為法律上之
判斷。原判決既有違誤，應認有撤銷發回更審之原因。又被告等被訴誣告部分，既與
被訴偽造文書部分，有裁判上一罪關係，且為上訴效力所及，已見前述，基於審判不
可分原則，一併發回。另被告之姓名究為「乙○○」或「林艷玲」，卷內資料所載不
一，案經發回，併予查明。且第一審卷(二)之訊問筆錄、審判筆錄，有多處審判長漏未
簽名，應命補正。再者，本件為自訴案件，原判決案由欄竟記載檢察官起訴案號，亦
有未合，併此指明。
據上論結，應依刑事訴訟法第三百九十七條、第四百零一條，判決如主文。
中      華      民      國    八十九    年      一      月      二十    日
                              最高法院刑事第十二庭
                                  審判長法官  陳  炳  煌
                                        法官  陳  正  庸
                                        法官  陳  世  雄
                                        法官  高  金  枝
                                        法官  黃  正  興
      右正本證明與原本無異
                                              書  記  官
中      華      民      國    八十九    年      一      月    二十六    日
                                                                      Ａ


司法院資訊處製作；財團法人民間司法改革基金會備份。
